臺灣雲林地方法院民事判決　　　　　　　 95年度訴字第311號
原　　　告　甲○○
訴訟代理人　吳炳輝律師
複代理人　　丙○○
被　　　告　丁○○
訴訟代理人　戊○○
上列當事人間請求確認通行權存在事件，本院於民國96年2 月14
日言詞辯論終結，判決如下：
    主    文
原告之訴駁回。
訴訟費用新台幣萬捌仟壹佰伍拾陸元由原告負擔。
    事實及理由
一、原告主張：原告前於民國87年12月8 日與訴外人庚○○、尤
    進添就所有坐落重劃前雲林縣北港鎮○街段51-21 等地號土
    地，共同委託被告辦理市地重劃事宜，並簽訂「同意重劃契
    約書」及「特約事項」。依該特約事項第2 項之約定，原告
    於重劃後應分配之土地位置，原則上依現有土地位置及臨接
    8 米計畫道路辦理，而必需規劃6 米私設巷道時，巷道用地
    及公共設施建設費用，由被告負擔提供。又依特約事項第3
    項之約定，被告應將重劃後原告所分得土地，依其股東股份
    比率辦理個別分配登記。詎被告於89年2 月18日重劃完成後
    ，竟未依約將坐落雲林縣北港鎮○○段609 、585 地號土地
    （重測前為同鎮○街段702 、706 地號）【以下簡稱：系爭
    土地】，提供作為私設巷道，並移轉登記為原告及其他共有
    人所有，卻將系爭土地以假買賣方式移轉登記予訴外人欣緣
    實業有限公司【以下簡稱：欣緣公司】，更於系爭土地設定
    地上權及抵押權登記予彰化商業銀行股份有限公司，有違兩
    造之上開約定。被告雖以系爭土地伊已售予欣緣公司並登記
    該公司所有、原告重劃分配所得與系爭土地相鄰之703 、70
    4 地號土地（重測後為同鎮○○段588 、586 地號），亦已
    轉售他人，無請求確認通行權存在之實益，以及重劃後因無
    規劃6 米私設巷道之必要，且兩造並未約定原告就系爭土地
    有通行權等語置辯。然欣緣公司之負責人趙慧芬為被告之媳
    婦，是其間之買賣應視為贈與，況基於債權契約相對性原則
    ，被告為重劃契約之當事人，自應將系爭土地交付原告管領
    作為巷道使用；再原告重劃分配所得之上開703 、704 地號
    土地，固已於92年2 月25日售予訴外人李彥輝等人，並於同
    年5 月8 日辦畢所有權移轉登記，但原告仍有責任代位請求
    確認通行權及移轉所有權之必要；又兩造於特約事項所附略
    圖上，有標明6 米私設巷道，並經公告分配確定，且703 、
    704 地號土地之共有人，已提出分割共有物訴訟，現由鈞院
    94年度調字第6 號調解中，因該等土地需利用系爭土地通行
    ，否則無法建築，是系爭土地自有規劃為巷道之必要。爰提
    出同意重劃契約書、特約事項、被告應負擔6 米私設巷道略
    圖、北港新街自辦市地重劃區土地分配圖、地籍圖謄本、土
    地登記謄本、營利事業登記證及異動索引等件，並聲請訊問
    證人乙○○、己○○，以及請求調閱本院94年度調字第6 號
    分割共有物事件卷宗為證，依兩造間之重劃契約特約事項及
    瑕疵擔保原則，求為確認原告對系爭土地有通行權存在，及
    被告應將系爭土地移轉為原告及他共有人所有，並塗銷其上
    之地上權、抵押權登記等語。
    並聲明：(一)確認原告對於被告管領坐落雲林縣北港鎮○○段
    609 、585 地號土地有通行權存在。(二)被告應將上開2 筆土
    地所有權移轉登記予原告及其他共有人，並將其上所設定之
    地上權及抵押權登記塗銷。(三)訴訟費用由被告負擔。
二、被告自認「同意重劃契約書」及「特約事項」為真正，惟以
    ：兩造於重劃契約特約事項第2 項係約定：「乙方（即原告
    ，下同）重劃後應分配之土地位置，原則上依現有土地位置
    及臨接8 米計畫道路辦理（如附略圖，正確圖面以公告分配
    圖為準）。重劃完成後因整體街廓規劃設計建築，而必需規
    劃6 米私設巷道時，巷道用地及公共設施建設費用（如巷道
    兩側側溝及柏油路面）乙方不需負擔，由甲方（即被告，下
    同）負擔提供。」，亦即僅約定「因整體街廓規劃設計建築
    ，而必需規劃6 米私設巷道時」，巷道用地及公共設施建設
    費用由被告負擔，並未約定原告就系爭土地有通行權存在。
    又因於重劃後，重劃會或相鄰土地所有權人並無規劃6 米私
    設巷道之計畫，被告乃於89年12月5 日將系爭土地售予欣緣
    公司，並於同年12月26日辦妥移轉登記，再原告亦已將其所
    有與系爭土地相鄰之上開703 、704 地號土地出售他人，是
    原告自無請求確認通行權存在之實益；另原告請求將系爭土
    地移轉登記為原告及其他共有人所有，及塗銷其上之地上權
    暨抵押權登記亦無理由等語，資為抗辯。
    並聲明：如主文第一項所示。
三、兩造不爭執之事實：
  (一)兩造於87年12月8 日所簽訂之「同意重劃契約書」及「特約
    事項」為真正。又本件重劃業已完成，並於89年2 月18日就
    分配之土地辦畢所有權登記。
  (二)原告土地重劃分配所得之北港鎮○街段703、704 地號土地（
    重測後為同鎮○○段588 、586 地號），已於92年2 月25日
    售予訴外人李彥輝等人，並於同年5 月8 日辦畢所有權移轉
    登記。
  (三)系爭土地被告已轉讓予欣緣公司，並於89年12月26日辦畢所
    有權移轉登記。
四、本件爭點：
  (一)原告就系爭土地提起確認通行權存在之訴，是否具有受確認
    判決之法律上利益？
  (二)原告請求被告應移轉系爭土地，並塗銷其上之地上權及抵押
    權登記，有無理由？
五、得心證之理由：
  (一)就原告請求確認通行權存在部分：
  1.按「確認法律關係之訴，非原告有即受確認判決之法律上利
    益者，不得提起之」民事訴訟法第247 條第1 項前段定有明
    文。又所謂即受確認判決之法律上利益，係指法律關係之存
    否不明確，原告主觀上認其在法律上之地位有不安之狀態存
    在，且此種不安之狀態，能以確認判決將之除去者而言，若
    縱經法院判決確認，亦不能除去其不安之狀態者，即難認有
    受確認判決之法律上利益。又確認判決之效力，僅及於受判
    決之當事人，如不以法律關係主體為原告或被告，原告無從
    受確認判決之法律上利益。最高法院有89年度台上字第1321
    號判決可循。
  2.原告請求確認對系爭土地有通行權存在一節，固據提出重劃
    契約書、特約事項、土地登記謄本及地籍圖謄本等件為證，
    惟被告則以上開情詞置辯。經查：系爭土地被告已於89年12
    月5 日售予欣緣公司，並於同年12月26日辦畢所有權移轉登
    記，有原告所提系爭土地之登記謄本及異動索引在卷可稽（
    見本院卷第119 頁反面至第122 頁反面、第134 頁至第137
    頁），亦即系爭土地現在之所有人為欣緣公司。原告雖以欣
    緣公司之負責人趙慧芬為被告之媳婦，而主張其間之買賣應
    視為贈與，惟為被告所否認。原告既未能舉證證明被告與欣
    緣公司間就系爭土地之轉讓係出於贈與，則原告此部分之主
    張，自無可採。況贈與為合法之法律行為，且系爭土地亦已
    移轉登記為欣緣公司所有，是即使認系爭土地之轉讓係基於
    贈與關係，仍無礙欣緣公司取得系爭土地所有權之權利。再
    系爭609 地號土地（重測前為702 地號），現為道路，另58
    5 地號土地（重測前為706 地號），則為雜草所覆蓋等情，
    業據本件於調解時，經承審法官至現場勘驗屬實，並製有勘
    驗筆錄及現場照片在卷可憑（見本院95年度港簡調字第15號
    卷第30頁至第32頁），按此，自無從認定被告為系爭土地之
    使用權人。則在原告未能證明被告為系爭土地之所有人或使
    用權人之情形下，原告主觀上如認有通行系爭土地之必要，
    自應對系爭土地之所有人即欣緣公司提起，始能除去其法律
    地位上之不安狀態，並對欣緣公司發生確認判決之效力。是
    原告對被告提起本件確認通行權存在訴訟，洵屬欠缺即受確
    認判決之法律上利益，於法不合，應予駁回。
  (二)就原告請求移轉系爭土地及塗銷其上之地上權、抵押權部分
    ：
    原告主張兩造間簽訂有同意重劃契約及特約事項一情，業據
    其提出重劃契約書及特約事項等件為證，復為被告所自認，
    原告此部分之主張，自堪信為真實。至於原告主張依該特約
    事項第2 、3 項約定請求被告應將系爭土地移轉為原告及其
    他共有人所有，並塗銷其上之地上權及抵押權登記等節，被
    告則以上開情詞置辯。經查：
  1.兩造於系爭特約事項第2 項約定：「乙方重劃後應分配之土
    地位置，原則上依現有土地位置及臨接8 米計畫道路辦理（
    如附略圖，正確圖面以公告分配圖為準）。重劃完成後因整
    體街廓規劃設計建築，而必需規劃6 米私設巷道時，巷道用
    地及公共設施建設費用（如巷道兩側側溝及柏油路面）乙方
    不需負擔，由甲方負擔提供。」，亦即須「因整體街廓規劃
    設計建築，而必需規劃6 米私設巷道時」，被告負擔提供私
    設巷道之條件始成就。本件原告固主張與系爭土地相鄰之70
    3 、704 地號土地，業經其共有人提出共有物分割訴訟，是
    被告即應提供系爭土地作為道路等語。惟查，共有物分割之
    目的，主要在於消滅共有關係，與整體街廓之規劃設計建築
    ，未必有關；又共有物之分割，依共有人協議之方法行之，
    不能協議決定者，任何共有人均得聲請法院裁判為之，此觀
    民法第824 條規定自明。上開703 、704 地號土地之共有人
    ，既向本院起訴請求裁判分割該共有土地，足認其共有人全
    體對於分割方法未臻一致，亦即該等土地應如何分割及各共
    有人之分配位置為何等項，均未確定，於此情形，更遑論整
    體街廓之建築規劃設計。是本件被告所負提供6 米私設巷道
    之條件，尚未成就，應堪認定。
  2.即使上開703 、704 地號土地之分割方法，須斟酌能否利用
    系爭土地作為通行道路之情形，惟依該特約事項第2 項後段
    之約定，被告亦僅須負擔提供巷道用地而已，而非被告所負
    擔提供之「巷道用地」，其所有權即應登記為原告所有。此
    對照該特約事項第1 項約定：「乙方參加重劃之土地，其分
    配比率如下：一般土地依百分之六十二分配土地。公共設施
    預定地（含公園、學校、道路）之土地，依百分之五十分配
    土地。」（見本院卷第115 頁），亦即兩造就重劃後包含道
    路等在內之公共設施土地，係依百分之五十之比率分配，申
    言之，係一半分配歸被告所有，而非全部分配歸原告及其他
    參加重劃之土地所有人所有，可徵甚明；再參諸參與簽訂該
    重劃契約事宜之證人己○○、乙○○於本院分別結證稱：「
    當時契約書裡是說，道路要被告負擔，就是他（指被告）所
    分配到的土地裡面，要分配一道路部分給我們使用。重劃約
    定是說地主分配到肉地就是可建築的土地，其他公共設施及
    手續費，全歸被告負責。」、「我們就單純只取得肉地‧‧
    ‧我想道路都是政府的，講的時候是這樣講，就是說肉地歸
    我們，道路由被告出。」等語（見本院卷第154 頁），亦即
    道路土地並不歸原告所有一情，益徵綦詳。是原告請求將系
    爭土地移轉為原告及其他共有人所有一節，為無理由。
  3.又被告應提供私設巷道之條件既尚未成就，是被告自尚無提
    供系爭土地供通行之必要；且原告亦無請求移轉系爭土地所
    有權之權利，則原告基於所謂之瑕疵擔保原則，請求被告應
    塗銷系爭土地上之地上權及抵押權登記部分，於法無據。
 (三)綜上所述，原告依兩造間之重劃契約關係及瑕疵擔保原則，
   請求確認其對系爭土地之通行權存在部分，乃欠缺即受確認
   判決之法律上利益，於法不合；另請求被告將系爭土地移轉
   登記為原告及其他共有人所有，並塗銷其上之地上權及抵押
   權登記部分，則無理由，均不能准許，應予駁回。
六、本件事證已臻明確，兩造其餘攻擊防禦方法及舉證，核與判
    決結果無影響，爰不逐一論列。
七、原告因本件訴訟，支出裁判費新台幣（下同）36,244元及證
    人旅費1,912 元，共計38,156元（計算式：36,244元＋1,91
    2 元＝38,156元），有繳費收據2 紙在卷可稽。本件原告因
    受敗訴判決，依民事訴訟法第78條之規定，此等訴訟費用，
    自應由原告負擔。爰依民事訴訟法第87條第1 項規定併予裁
    判。
八、訴訟費用負擔之依據：民事訴訟法第78條。
中　　華　　民　　國　　96　　年　　3 　　月　　 7　　日
                民事第二庭  審判長法  官　林秋火
                                  法　官  吳錦佳
                                  法　官　陳銘壎
以上為正本，係照原本作成。
如對本判決上訴，須於判決送達後20日內向本院提出上訴狀，並
按對造人數提出繕本。
中　　華　　民　　國　　96　　年　　3 　　月　　 7　　日
                                  書記官　王秀如
